台灣高等法院臺中分院民事判決　九十年度再易字第三○號
　　　再審原告　　甲○○
　　　法定代理人　丙○○
右當事人間請求返還房屋事件，再審原告對於中華民國九十年八月十四日本院八十九
年度上易字第三三八號確定判決提起再審，本院判決如左：
    主    文
再審之訴駁回。
再審訴訟費用由再審原告負擔。
    事實及理由
一、再審被告之法定代理人原為鄭祈全，嗣再審被告之法定代理人變更為丙○○，自
    應列丙○○為其法定代理人，合先敘明。
二、再審原告主張：本院八十九年度上易字第三三八號確定判決，其適用法規顯有錯
　　誤，計有：(一)再審被告自民國（以下同）八十九年一月二十七日將再審原告甲○
　　○所簽發供支付租金之支票提示後，未依民法第四百四十條之規定，另定期日催
　　告再審原告甲○○給付租金，且再審被告起訴狀，並未表明以該起訴狀之送達作
　　為向再審原告甲○○催告之意思表示，而訴狀明白記載租賃契約業於八十八年九
　　月一日終止消滅，其於八十八年十月十九日起訴，係在再審被告主張契約已終止
　　之後，就無租賃關係狀態所為催告，自無催告給付租金之法律效果意思，原確定
　　判決竟認作主張已發生催告及終止租賃契約之效力。(二)原確定判決自由心證判斷
　　再審原告原始所建造之建物所有權屬再審被告所有，違背民事訴訟法第二百二十
　　二條之規定。又再審原告乙○○○○○○○○（以下稱再審原告許進盛），提出
　　再審被告八十七年八月十一日所製作之台灣省青果運銷合作社收入金報告書、許
　　守鑐所立之承諾書及再審被告與再審原告許進盛簽訂之租賃契約，主張再審被告
　　與再審原告許進盛之間有不定期租賃關係存在，前訴訟程序中，未予斟酌，顯有
　　影響判決之重要證物漏未斟酌等情，爰依民事訴訟法第四百九十六條第一項第一
　　款及第四百九十七條規定，就本院八十九年度上易字第三三八號確定判決提起再
　　審之訴，求為將本院八十九年度上易字第三三八號確定判決（以下稱原確定判決
　　）廢棄，駁回再審被告第二審上訴之判決。
三、按民事訴訟法第四百九十六條第一項第一款所謂適用法規顯有錯誤，係指確定判
    決所適用法規顯然不合於法律規定，或與司法院現尚有效及大法官會議解釋，或
    最高法院尚有效之判例顯然違反者而言（最高法院六十年台再字第一七０號判例
    參照）。又所謂適用法規顯有錯誤者，不包括漏未斟酌證據及認定事實錯誤之情
　　形在內（最高法院六十三年度台上字第八八０號判例參照）。因此，法院取捨證
　　據及認定事實是否妥適，要與原確定判決是否適用法規顯有錯誤無涉，自不得據
　　以提起再審之訴。經查，
  (一)原確定判決認定再審原告甲○○自八十八年八月十五日後未再給付租金，積欠租
    金達五月餘，達二期以上，而再審被告於起訴狀表明再審原告甲○○自八十七年
    十二月一日起積欠租金未付外，並於起訴狀請求其給付未付之租金，且為再審原
    告甲○○所收受，應可認對再審原告甲○○之請求給付租金之催告，再審原告甲
    ○○經相當之期限即至八十九年三月二十三日第一審言詞辯論期日尚未繳納，則
    再審被告於八十九年三月二十三日言詞辯論期日表示終止契約，自已發生終止契
　　約之效力等語（見原確定判決理由第四項）。其中原確定判決關於認定再審被告
　　以起訴為給付租金之催告，係屬事實認定之問題，縱有錯誤，亦不能認原確定判
　　決有何適用法規顯有錯誤之情形。又再審被告於八十九年三月二十三日第一審言
　　詞辯論期日對再審原告甲○○為終止租賃契約之意思表示，依再審被告甲○○與
　　再審原告所簽訂之租賃契約書第三條第二項約定「每月租金應於每月之始日給付
　　，但承租人（即再審原告甲○○）應於每一年度全年之租賃始日簽發十二個月份
　　租金之票據十二張一次交付出租人，並以每月之始日為票據到期日，如票據到期
　　日無法兌現視同違約」；第七條第二項約定「乙方（即再審原告甲○○）如違反
　　第三條或第六條之限制，甲方（即再審被告）得沒收保證金並終止契約」，其第
　　七條第二項之約定顯係排除民法第四百四十條第一項規定之適用（按民法第四百
　　四十條第一項「承租人支付租金有遲延者，出租人得定相當期限催告承租人支付
　　租金，如承租人於其期限內不為支付，出租人得終止契約」之規定，係屬任意規
　　定，當事人得以契約排除）。再審被告於八十九年一月二十七日就再審原告甲○
　　○所交付之供支付租金之票據提示，均不獲兌現（依該案原審卷七三至八十頁所
　　附之支票，其中二張未提示，其餘七張每張面額三十三萬元，發票日自八十八年
　　二月十五日至八月十五日，經提示遭退票），再審原告甲○○未支付之租金達二
　　期以上，且供支付租金之支票未兌現，則依該租賃契約第七條第二項約定，再審
　　被告不需定相當期限催告，即可終止租賃契約，是再審被告於八十九年三月二十
　　三日原審辯論期日當庭以言詞，向再審原告甲○○為終止租賃契約之意思表示，
　　於法並無違誤。原確定判決雖就該部分未加以申論，惟其認定已發生終止租賃契
　　約之效力，並無不合。再審原告甲○○以原確定判決認作主張已發生催告及終止
　　租賃契約之效力，適用法規顯有錯誤云云，不足採取。
　(二)原確定判決斟酌全辯論意旨及調查證據之結果，認再審原告許進盛在再審被告所
　　有坐落南投縣草屯鎮○○路九一三號之建物，所增改建之建物，因附合於再審被
　　告所有之不動產上，應由再審被告取得所有權。並認縱再審原告許進盛所增改建
　　之建物實際為其所建，惟再審原告許進盛已依約於租期屆滿後，將事實上處分權
　　讓與再審被告等情（見原確定判決理由第五項），其所為再審原告許進盛所增改
　　建之建物因附合而屬再審被告所有，或再審被告已取得事實上處分權之認定，係
　　屬法院取捨證據、認定事實之職權行使範圍，與適用法規顯有錯誤無關，自無適
　　用法規顯有錯誤之情形；且原確定判決此項認定並無不適用民事訴訟法第二百二
　　十二條之違法情事。再審原告許進盛以稅單、相片證明其所增改建之建物為其所
　　有，並無附合於再審被告之不動產之情形，主張原確定判決適用法規顯有錯誤云
　　云，亦不足採取。
四、民事訴訟法第四百九十七條固規定不得上訴於第三審法院之事件，其經第二審確
    定之判決，如就足影響於判決之重要證物，漏未斟酌者，得提起再審之訴。惟漏
    未斟酌之證物，無關重要，縱經斟酌，亦與確定判決無影響者，仍不得據為再審
    理由。本件再審原告許進盛提出收入金報告書，許守鑐所立之承諾書、租賃契約
    書，主張再審原告許進盛與再審被告於八十七年一月三十一日租賃期滿後，仍繼
    續收受再審原告許進盛支付之租金至八十七年七月止，租賃契約由定期租賃變成
    不定期限之租賃契約等語。惟原確定判決已認「再審原告許進盛積欠租期屆滿前
    之租金，自不可能再付租期屆滿後之租金，且再審原告許進盛八十七年八月以後
　　繼續使用系爭建物係基於與再審原告甲○○之租賃契約」（見原確定判決理由第
　　五項），已就再審原告許進盛之抗辯加以論斷。再者，依卷附之收入租金報告書
　　記載「退還甲○○先生承諾金一百萬元整、甲○○先生匯入合作金庫中興支庫帳
　　號內四百九十八萬二千七百五十元整（清償前承租人許進盛及滿堂春餐飲部所積
　　欠之租金自民國八十六年二月份起至八十七年七月份止租金為五百四十萬元整、
　　利息為五十萬七千五百元整、法院辦理強制執行費等為七萬五千二百五十元整）
　　」等語（見本院卷二十頁），由該租金報告書記載，可認再審原告許進盛自八十
　　六年二月起即未給付租金，且至八十七年一月三十一日租賃期滿後，仍未給付，
　　迨至八十七年八月十一日始由甲○○代為給付。又再審原告許進盛係向再審原告
　　甲○○分租房屋而使用，亦據再審原告許進盛於前訴訟程序中具狀表明（見前原
　　審卷三七頁），顯然再審原告許進盛於八十七年八月起使用前開房屋，係向再審
　　原告甲○○承租使用，其與再審被告間已無租賃關係存在，自無民法第四百五十
　　一條規定之不定期限租賃契約存在可言。其上開證物顯無關重要，經斟酌後，亦
　　不影響原確定判決之結果。是再審原告以前開證物，主張原確定判決就足以影響
　　判決之重要證物漏未斟酌，提起再審之訴，亦無理由。
五、綜上所述，原確定判決並無適用法規顯有錯誤之情形，亦無就足影響於判決之重
    要證物，漏未斟酌之情形。從而，再審原告主張原確定判決，有民事訴訟法第四
　　百九十六條第一款、第四百九十七條規定之事由，提起再審之訴，為無理由，應
　　予駁回。
據上論結，本件再審之訴，為無理由。依民事訴訟法第五百零五條、第四百四十九條
第一項、第七十八條、第八十五條第一項前段，判決如主文。
中　　　華　　　民　　　國　　九十一　　年　　　四　　　月　　　十　　　日
~B1民事第六庭審判長法　官　饒鴻鵬
~B2　　　　　　　　法　官　陳繼先
~B3　　　　　　　　法　官　吳惠郁
右為正本係照原本作成。
不得上訴。
~B                書記官　陳三軫
中　　　華　　　民　　　國　　九十一　　年　　　四　　　月　　 十五　　 日
                                                                        Ｈ
